臺灣高雄地方法院民事判決　　　　　　 100年度訴字第1039號
原　　　告　林國雄
被　　　告　高美醫護管理專科學校
法定代理人　鍾紹和
訴訟代理人　謝秋蘭律師
上列當事人間清償債務事件，本院於民國100 年11月8 日言詞辯
論終結，判決如下：
  主  文
被告應給付原告新臺幣柒拾捌萬柒仟參佰肆拾伍元，及自民國一
百年二月二十二日起至清償日止，按年息百分之五計算之利息。
原告其餘之訴駁回。
訴訟費用由被告負擔十分之六，其餘由原告負擔。
  事實及理由
一、原告主張：原告於民國88年8 月起至98年12月底止，擔任被
    告學校董事會之董事長，並因被告分別向訴外人台灣土地銀
    行（下稱土地銀行）、中國信託商業銀行（下稱中信銀行）
    借款，而由原告擔任連帶保證人。嗣被告無力清償借款，上
    開銀行乃請求原告擔負連帶保證責任，而分別聲請強制執行
    原告所有坐落高雄市三民區○○○段1102-2地號土地，及其
    上同段7072建號即門牌號碼高雄市○○區○○街117 巷9 號
    之未保存登記建物（下稱系爭房地），經本院以95年度執字
    第58119 號強制執行事件執行拍賣，以新台幣（下同）436
    萬元拍定後，土地銀行分配受償995,653 元、中信銀行分配
    受償323,692 元，是原告因連帶保證責任而代償之金額共計
    1,319,345 元，依法原告於代償限度內自應承受土地銀行、
    中信銀行對被告之債權即1,319,345 元（下稱系爭債權）。
    惟原告屢次請求被告清償，被告均置之不理。為此，爰依民
    法第749 條前段之規定提起本訴等語。並聲明：被告應給付
    原告1,319,345 元，及自支付命令聲請狀繕本送達之翌日起
    至清償日止，按年息5 ％計算之利息。
二、被告則以：原告擔任被告學校董事長期間，於89年、90年、
    91年間分別向農民銀行、土地銀行、大眾銀行、中信銀行舉
    債，截至98年10月2 日止，尚有75,841,260元債款未清償。
    且原告另將教育部近2,000 萬元補助款未依規定挪作他用，
    致被告自95年底起，陸續遭教育部追討全數補助款，被告並
    因此經教育部評估有私立學校法第59條規定辦理不善之情形
    。原告為規避其擔任董事長期間之責任，乃於98年6 月28日
    書立記載「為高美醫護管理專科學校之永續經營... ，本人
    願無條件放棄第12屆董事職務及所有權利義務」等語之拋棄
    書（下稱系爭拋棄書），顯見原告已拋棄其95年間因遭債權
    銀行強制執行而得向被告主張之代位權，自不得再行請求。
    退步言之，被告曾於99年間委董事朱彥璋與原告協商後，交
    付原告532,000 元，縱系爭債務仍屬存在，亦已因和解而清
    償，否則亦應扣除此筆款項等語為辯。並聲明：駁回原告之
    訴。
三、兩造不爭執之事項：
  (一)原告自88年8 月起至98年12月底止，擔任被告學校董事會董
    事長，並為被告擔任土地銀行、中信銀行之借款連帶保證人
    。嗣被告因無力清償，遭上開銀行聲請強制執行，原告所有
    系爭房地經本院以95年度執字第58119 號強制執行事件拍賣
    ，並以436 萬元拍定，土地銀行受償分配995,653 元、中信
    銀行受償分配323,692 元。原告已依連帶保證責任代償被告
    債務1,319,345 元。
  (二)原告曾簽署內容記載「為高美醫護管理專科學校之永續經營
    ，且方便董事會改選第13屆新任董事，本人願意無條件放棄
    第12屆董事職務及所有權利義務，恐口說無憑，特立此拋棄
    書為證」之拋棄書（本院卷第90頁）。
四、本院得心證之理由：
  (一)原告簽署系爭拋棄書有無拋棄系爭債權之意？
    被告辯稱原告因擔任董事長期間不當舉債、經營不善，為規
    避責任乃書立系爭拋棄書，已拋棄包含系爭債權在內之所有
    權利義務云云，而原告固不否認有簽署系爭拋棄書，然否認
    有拋棄系爭債權之意。查：
  1.按解釋當事人所立書據之真意，以當時之事實及其他一切證
    據資料為其判斷之標準，不能拘泥字面或截取書據中一二語
    ，任意推解致失真意。最高法院19年上字第28號著有判例要
    旨可參。
  2.查系爭拋棄書記載「為高美醫護管理專科學校之永續經營，
    且方便董事會改選第13屆新任董事，本人『願意無條件放棄
    第12屆董事職務及所有權利義務』，恐口說無憑，特立此拋
    棄書為證」等語，並未具體載明包含董事對學校之債權，依
    其整體語意觀之，所謂「所有權利義務」應與前文所指「第
    12屆董事職務」有關。而證人即被告前任校長、現任副校長
    兼主任秘書鍾森松於本院審理中結證稱：系爭拋棄書係因當
    時董事會無法改組，第12屆董事願意拋棄董事權益，第13屆
    董事才同意接任，所謂拋棄董事權益，以伊認知就是董事本
    身的權利義務，應該是指董事依法規定可以做的職責，當初
    有跟現任董事提起公帳也就是有入學校帳目的帳由他們處理
    ，至於私人的債務最初要求能夠處理1 、20％到30％，但是
    他們沒有接受，他們就接受公帳部分，私帳就捐助給學校，
    大家就認了，本件債權應屬公帳等語（本院卷第114 、115
    頁）。證人鍾森松為被告聲請傳訊之證人，且為被告現任職
    員，應無故為不利於被告供述之可能，所述應屬可採。佐以
    私立學校之董事依私立學校法第12、15、32條之規定，乃依
    法組成董事會，並推選董事長，由董事長對外代表法人，且
    就董事、董事長之選舉、改選、補選；校長之選聘或解聘；
    不動產之處分、設定負擔、購置或出租；學校停辦、解散或
    聲請破產之決定等重大事項應經董事會決議。又系爭債權原
    係原告為被告擔保，而為有列入被告學校帳目之債務等情觀
    之，系爭拋棄書應係指拋棄原告身為第12屆董事依法規定得
    行使之職權，並不及於系爭債權之事實應堪認定，被告所辯
    尚非可採。
  (二)被告於98年間交付532,000 元款項之目的為何？
    原告並不否認於99年間收受被告現任董事朱彥璋交付之532,
    000 元，惟辯稱此係被告為補償而為之給付，與系爭債權無
    關云云。惟證人即13屆董事朱彥璋於本院審理中結證稱：伊
    等當時認知他們（12屆董事）已寫好拋棄書，權利義務都已
    經拋棄，因要向台中銀行申請貸款以清償土地銀行的舊債，
    時間也差不多要對保，需有移交清冊辦理登記證書，原告需
    要在移交清冊上簽名，所以董事會授權伊找原告商量簽字，
    原告說被銀行查封損失100 多萬元，要求董事會負責，伊等
    認為原告已經簽拋棄書，但為順利取得原告簽名，以順利貸
    款，所以第一次提出以20萬元來處理，原告不同意，經過3
    、4 次協商，伊提出50萬元，原告要求再增加，最後伊提出
    532,000 元，原告就在交接清冊簽字同意，伊本來有要求原
    告簽收，但原告要求要簽兩份，伊等怕如果外流會影響其他
    董事都來吵，所以放棄叫原告簽收，原告第一次碰面就說以
    前的帳都可以不要，但這一筆一定要處理，伊等跟他談的意
    思就是這筆債務用532,000 元處理掉，第一次伊找原告講，
    有將移交清冊跟20萬元現金帶著，伊說讓原告損失的部分，
    因為原告已經拋棄，130 幾萬元就用20幾萬元來處理，原告
    當時就不簽了等語（本院卷第200-202 頁），而原告並不否
    認一開始證人朱彥璋說要給伊10萬元，伊有提到本件100 多
    萬元之問題（本院卷第202 頁），其雖否認有以簽名為條件
    ，要求被告給付款項之意，然若原告並無此意，其於移交清
    冊上簽名以讓被告儘速辦理轉貸、對保，即可卸免自身之保
    證責任，對之並無不利，其若於斯時簽名並收受證人朱彥璋
    交付之20萬元，該20萬元固可認係屬補償性質，然原告當時
    並未接受，迄至證人朱彥彰一再加碼提出532,000 元後才同
    意簽字，顯係以於移交清冊上簽字為條件，要求被告處理系
    爭債權，故以原告與證人朱彥璋協商過程而觀，證人朱彥璋
    所交付之532,000 元應堪認係針對系爭債權所為之給付。又
    證人朱彥璋供稱原告收受上開款項後並未就其他債務作何表
    示（本院卷第203 頁），原告並否認有拋棄系爭債權之意，
    被告於此亦無法舉證證明原告收受532,000 元後，有免除或
    拋棄剩餘債權之意，自無從認定雙方當時已就系爭債權達成
    以532,000 元和解之合意。是原告主張被告交付之532,000
    元為補償金，與系爭債權無關，被告辯稱已以532,000 元與
    原告和解云云，均非可採。
  (三)原告請求被告給付1,319,345 元有無理由？
  1.按稱消費借貸者，謂當事人一方移轉金錢或其他代替物之所
    有權於他方，而約定他方以種類、品質、數量相同之物返還
    之契約；保證人向債權人為清償後，於其清償之限度內，承
    受債權人對於主債務人之債權；依債務本旨，向債權人或其
    他有受領權人為清償，經其受領者，債之關係消滅。民法第
    474 條第1 項、第749 條前段、第309 條第1 項分別定有明
    文。
  2.原告擔任被告學校董事會董事長期間，為被告擔任土地銀行
    、中信銀行之借款連帶保證人，因被告無力清償，遭上開銀
    行聲請強制執行，原告已依連帶保證責任代償被告債務1,31
    9,345 元，而原告嗣並未拋棄系爭債權之權利，被告亦已於
    99年間給付原告532,000 元以清償系爭債務之一部等情，業
    如前述，則經扣除被告已清償之部分後，原告對被告尚有78
    7,345 元（0000000-000000＝787345）債權。
五、綜上所述，原告依民法第749 條前段規定，請求被告給付78
    7,345 元，及自及自支付命令聲請狀繕本送達之翌日即100
    年2 月22日起至清償日止，按年息5 ％計算之利息之部分為
    有理由，應予准許；逾此範圍外，則無依據，應予駁回。
六、本件為判決之基礎已臻明確，兩造其餘之陳述及所提其他證
    據，經本院斟酌後，認為均於判決之結果無影響，亦與本案
    之爭點無涉，自無庸逐一論述，併此敘明。
七、結論：原告之訴為一部有理由，一部無理由，合依民事訴訟
    法第79條規定，判決如主文。
中    華    民    國   100    年    11    月    30    日
                  民事第五庭法  官  郭宜芳
以上正本係照原本作成。
如對本判決上訴，須於判決送達後20日內向本院提出上訴狀。如
委任律師提起上訴者，應一併繳納上訴審裁判費。
中    華    民    國   100    年    11    月    30    日
                             書記官  何秀玲